臺北高等行政法院判決　　　　　　　　　　　　　　　九十年度訴字第四三九七號
　　　　　　　　　　　　　　　.
　　原　　　告　台灣莫仕股份有限公司
　　代　表　人　甲○○○董事.
　　訴訟代理人　謝宗穎律師
　　被　　　告　經濟部智慧財產局
　　代　表　人　陳明邦（局長）
　　訴訟代理人　乙○○
右當事人間因新型專利申請事件，原告不服經濟部中華民國九十年四月十九日經（九
○）訴字第○九○○六三○六六三○號訴願決定，提起行政訴訟，本院判決如左：
  　主  文
原告之訴駁回。
訴訟費用由原告負擔。
　　事  實
一、事實概要：原告於民國八十六年四月十九日以「連接器端子結構」向被告（原經
    濟部中央標準局，八十八年一月二十六日改制為經濟部智慧財產局）申請新型專
    利，經被告編為第00000000號予以審查，不予專利。原告不服，申請再
    審查，案經被告於八十九年十一月七日以（八九）智專三（二）○四○二○字第
    八九八七○○一七八三號專利再審查核駁審定書為仍應不予專利之處分。原告不
    服，提起訴願，遭決定駁回，遂提起行政訴訟。
二、兩造聲明：
    (一)原告聲明：請求撤銷原處分及訴願決定，由被告另為適法之處分，訴訟費用由
      被告負擔。
    (二)被告聲明：如主文所示。
三、兩造之爭點：原告所申請之「連接器端子結構」新型專利案，是否符合新穎性之
    專利要件？
　　(一)原告主張：
      (1)綜觀訴願決定書之理由主要述及「本案技術特徵主要在習用端子結構上加上
        基部以及定位部、卡掣部等稍加改變，其所採用之技術特徵已揭示於引證一
        、二及三，且兩者皆具有基部、卡掣部等之結構及相同功能」云云；依據上
        述駁回理由，原審查委員認定本案與引證一、二及三之結構及功能相同，全
        不採訴願理由書中所陳述之事實，令原告難以認同，茲逐項敘明如后：
        本案之技術特徵：本案係一種連接器端子結構，係一料片經沖壓成型，由
          一料帶向上連結有複數支呈板片狀之成型端子，該等成型端子係呈縱向交
          錯排列，且在兩端子間分別形成有一緩衝部，以抑制經沖壓成型端子在組
          裝過程中能避免分裂，各端子包括：一基部，係呈片狀，並具有兩端緣；
          一至少一定位部，係分別凸設於基部之兩側面，以供端子有較佳控制，並
          能防止端子於座體內傾斜；一組卡掣部，係分別自基部之兩端緣延伸而出
          ，並呈突起狀，該等卡掣部之高度係相等，卡掣部之一側面分別設有一呈
          不等距離之卡掣鉤槽，以提供在端子及座體之間有較佳保持力，且在卡掣
          部之頂緣形成一平面部，以避免成型端子嵌入於座體內太深；一導引部，
          係自基部上沖壓成型，介於兩卡掣部之間，該導引部之末端連接於該基部
          ，另一相對之自由端遠離該基部；及一接觸部，係自基部之一端緣向下延
          伸而出，呈垂直狀，可供插接於電路基板上。
        本案所達成之特殊功效：
          Ａ、本案之連接器端子結構主要係由一料片沖壓成型，於一料帶向上連結
              有複數支呈板片狀之成型端子，此為一種設置於料帶上之一排端子結
              構，該排端子未與料帶剝離，故可適用於排插，可迅速與絕緣座體完
              成組裝，具有縮短工時，降低成本之功效。
          Ｂ、本案為了考慮應力之作用，特別於兩端子間分別形成有一緩衝部，以
              抑制經沖壓成型端子在組裝過程中能避免斷裂、變形、毀損，可大幅
              提升產品良率。
          Ｃ、本案基部之兩側面凸設有定位部，除了具有導引之作用外，且可具有
              側向頂住座體之效果。
          Ｄ、本案基部之兩端緣延伸出一組卡掣部，卡掣部之一側面分別設有一呈
              不等距離之卡掣鉤槽，該卡掣部具有固持之作用。
        引證一與本案技術內容之比對：
          Ａ、引證一（第00000000號專利案）之第一圖中係揭示一種習知
              之端子，該端子內側具有插卡接觸部，該端子下端為插腳，引證一之
              第三圖中係揭示另一種端子，該端子內側為一插卡接觸部，該插卡接
              觸部彎折呈「ㄑ」形狀，插卡接觸部下瑞向旁側延伸形成一呈「Ｓ」
              形狀之彎曲部，彎曲部下端連接有插腳，插腳及彎曲部間具一座部。
              與本案相較，引證一之第一圖及第三圖中之端子上雖設有類似本案導
              引部及基部之插卡接觸部及座部，但引證一係為單一之端子構造，無
              法適用於排插，完全不具有排插之功效及作用，顯然兩者之技術內容
              不同，難謂本案不具新穎性。
          Ｂ、引證一中未揭示本案「定位部係分別凸設於基部之兩側面，以供端子
              有較佳控制，並能防止端子於座體內傾斜；卡掣部之頂緣形成一平面
              部，以避免成型端子嵌入於座體內太深」等構造，且本案於兩端子間
              分別形成有一緩衝部，以抑制經沖壓成型端子在組裝過程中能避免斷
              裂、變形、毀損，此亦為引證一所未揭示，顯然兩者之技術內容不同
              ，難謂本案不具新穎性。
          Ｃ、本案之端子在裝配時導引進入座體，其定位部從浮凸之頂緣便直線與
              座體內壁摩擦接觸，可有方向性之導引端子定位，且可產生有側向之
              張力，利用定位部及卡掣部之配合可產生有一立體空間之固持，該定
              位部及卡掣部的導引及固持是一種相輔相成、不可分割之關係，定位
              部搭配卡掣部及卡掣鉤槽之組合更是創新之空間型態，此乃引證一所
              未揭示者，故兩者相對構件組成、結構形狀與作用型態各異，兩案當
              屬不同之構造組合與技術運用。
          Ｄ、本案定位部係為一長條狀，其可具有方向性，定位效果良好，並搭配
              卡掣部之設計相輔相成，使端子根本無法產生搖擺、轉動，其抵抗力
              非常強固，可達成其特定之功能需求，顯然本案已有新穎性及進步性
              ，引證一不足以證明本案不具新穎性。
        引證二與本案技術內容之比對：
          Ａ、引證二（第00000000號專利案）之導電構件係包含Ｕ形基部
              61、插腳部62及彈動部63構成，引證二為一種零插拔力連接器之導電
              構件，此與本案之連接器端子結構係屬不同領域之產品，兩者豈可相
              提並論。
          Ｂ、引證二之導電構件完全未揭示有本案「定位部係分別凸設於基部之兩
              側面，以供端子有較佳控制，並能防止端子於座體內傾斜；卡掣部係
              分別自基部之兩端緣延伸而出，並呈突起狀，該等卡掣部之高度係相
              等，該卡掣部之一側面分別設有一呈不等距離之卡掣鉤槽，以提供在
              端子及座體之間有較佳保持力，且在卡掣部之頂緣形成一平面部，以
              避免成型端子嵌入於座體內太深」等構造，顯然兩者之技術內容不同
              ，難謂本案不具新穎性。
          Ｃ、本案係主張一排端子之結構，且於兩端子間分別形成有一緩衝部，以
              抑制經沖壓成型端子在組裝過程中能避免斷裂、變形、毀損，達到排
              插之功效及作用，此亦為引證二所未揭示者，引證二與本案兩者在構
              形條件、設計目的及產生功效上均不相同，故引證二不具有本案之專
              利特徵。
          Ｄ、引證二之導電構件並無設置本案之定位部及卡掣部，且引證二之導電
              構件容易產生搖擺，而本案設有定位部，可具有良好定位效果，並搭
              配卡掣部之設計，使端子無法產生搖擺、轉動，其抵抗力非常強固，
              顯然本案已具有新穎性及進步性。
        引證三與本案技術內容之比對：
          Ａ、引證三（第00000000號專利案）之端子係包含基臂32、支腳
              部39及接觸臂36、38構成，與本案相較，引證三係為單一之端子構造
              ，並無法適用於排插，顯然兩者之技術內容不同，難謂本案不具新穎
              性。
          Ｂ、引證三中亦未揭露本案「定位部係分別凸設於基部之兩側面，以供端
              子有較佳控制，並能防止端子於座體內傾斜」等構造。
          Ｃ、本案係於兩端子間分別形成有一緩衝部，以抑制經沖壓成型端子在組
              裝過程中能避免斷裂、變形、毀損，此亦為引證三所未揭示。
        綜上所陳，本案之獨立項相較於引證一、二、三，其構造及技術內容完全
          不同，尤其是本案在獨立項中已充分主張在具有緩衝部之一排端子之結構
          ，引證一、二、三均無法證明本案不具新穎性，本案與引證一、二、三之
          目的、技術手段及功效有所差異，兩者應為不同之創作，本案理應符合新
          型專利之要件。
      (2)綜觀訴願決定書之理由另述及「又訴願理由所稱本案所具緩衝部及排插功效
        乃屬習知技術（如被告‧‧‧所援引之第00000000號「電腦主機板
        連接器端子」新型專利案、第00000000「端子結構改良」新型專利
        案及第00000000號「連接器端子之改良」新型專利案所揭示）構成
        及作用，為熟習該項技術者所易於轉知及簡易之附加，本案主要構造特徵已
        為引證一、二及三所揭露，不具進步性」云云，依據原審查委員駁回理由，
        一再認定本案所具緩衝部及排插功效乃屬習知技術構成及作用，且本案主要
        構造特徵已為引證一、二及三所揭露，此論見顯與事實不符，茲逐項敘明知
        后：
        原審查委員所援引之第00000000號、第00000000號及第
          00000000號等專利案，其連接器端子上雖設有類似本案卡掣部23
          之鰭部或翅部，第00000000號引證案雖設有凸體，惟該等引證案
          均未揭露本案「連接器端子結構」之整體性結構，故不足以證明本案不具
          新穎性。
        本案之卡掣部、卡掣鉤槽等設計需配合定位部，該定位部及卡掣部之組合
          是沒有任何引證案同時具備者，即使是第00000000號、第000
          00000號專利案揭示有利用鰭部或翅部等固持結構，但與本案卡掣部
          設計完全不同，兩者之功效、目的與手段亦無相同之處。
        本案之端子在裝配時導引進入座體，其定位部從浮凸之頂緣便直線與座體
          內壁摩擦接觸，有方向性之導引端子定位，且產生有側向之張力，利用定
          位部及卡掣部之配合可產生有一立體空間之固持，本案定位部及卡掣部之
          導引及固持是一種相輔相成、不可分割之關係，此乃該等引證案所未揭示
          。
        第00000000號專利案，其構件12上設置之圓形凸體是沒有方向性
          ，且圓形凸體容易形成一支點，使端子產生搖擺、轉動，反觀本案定位部
          係為一長條狀，具有方向性，定位效果良好，並搭配卡掣部之設計相輔相
          成，使端子根本無法產生搖擺、轉動，其抵抗力非常強固，此亦為該等引
          證案所未揭示。
        綜上新陳，雖然該等引證案具有類似本案緩衝部及排插之功效，但本案整
          體結構已屬創新，且具有顯著之功效增進，絕非為熟習該項技術者所易於
          轉知及簡易之附加，原審查委員一再聲稱本案不具新穎性，並非合宜者。
      (3)就專利法第九十八條第一項第一款而言：係規定「申請前已見於刊物或已公
        開使用」無法獲准新型專利，此款依「專利審查基準」第2-2-5頁說明「新
        穎性比對方式，應採單獨比對方式，以個別獨立之引證資料與請求項所載新
        型進行比對，不得將二個以上獨立的引證資料予以組合，以與請求項所載新
        型比對。」由此可知若欲主張此款，引證一、二、三及第00000000
        號、第00000000號、第00000000號等專利案，均必需分別
        與本案各別相比對，併予敘明。
    (二)被告主張：
      (1)原告理由主要謂引證一之端子上雖設有類似本案導引部及基部之插卡接觸部
        21及座部24，但引證一、二、三很清楚的為單一之端子構造，並無法適用於
        排插，兩案標的顯然不同，引證一、二、三無法具有排插之功效及作用，且
        本案係於兩端子間分別形成有一緩衝部，以抑制經沖壓成型端子在組裝過成
        中能避免斷裂、變形、毀損，亦為引證一、二、三所未揭示；引證一、二、
        三亦無設置如同本案之定位部及卡掣部，本案整體結構已屬創新且具功效增
        進，非易於轉知及簡易之附加，故本案顯已具新穎性及進步性云云。
  　　(2)惟查，本案技術特徵主要在習用（如引證一等習知前案）端子結構上加上基
        部以及定位部、卡掣部等稍加改變；其所採之技術結構已可見於各引證案中
        ，同樣具有基部、卡掣部等之結構及相同功能。本案定位部乃凸設於基部兩
        側橢圓狀凸點，由連接器端子之基本技術結構來說，仍屬於端子之基部構造
        簡易之附加，而其連接器Ｓ型導引部亦已揭露於八十四年十月二十四日申請
        、八十六年五月二十一日公告之引證案一（第00000000號專利案）
        中（圖一及圖三所示），另原告理由所稱本案所具緩衝部及排插功效等亦屬
        習知（見被告初審引證資料）構成、作用，為熟習該項技術者所易於轉知及
        簡易之附加，本案主要構成既已為各引證案所揭露，故本案仍不具新穎性。
　　理  由
一、按凡對物品之形狀、構造或裝置之創作或改良，而可供產業上利用之新型者，得
    依法申請取得新型專利，固為專利法第九十七條暨第九十八條第一項所明定。惟
    如「申請前已見於刊物或已公開使用者」，仍不得依法申請取得新型專利，復為
    同法第九十八條第一項第一款所明定。
二、本件系爭第00000000號「連接器端子結構」新型專利申請案，係一種具
    有基部、定位部、卡掣部、導引部及接觸部之端子改良結構，其技術特徵主要在
    習用端子結構上加上基部以及定位部、卡掣部等改變結構。被告以系爭案所採用
    之技術結構可見於引證一即第00000000號「連接器端子結構改良」新型
    專利案、引證二即第00000000號「零插拔力連接器之導電構件」新型專
    利案、引證三即第00000000號「端子」新型專利案結構，皆具有基部、
    卡掣部之結構及功能，系爭案應屬運用習知之技術且有相同結構專利核准在先，
    不具新穎性，乃依專利法第九十八條第一項第一款之規定，為應不予專利之處分
    。原告不服，提起訴願，遭決定駁回，遂提起本件行政訴訟。其主張略以：引證
    一之端子上雖設有類似系爭案導引部及基部之插卡接觸部及座部等構造，但為單
    一之端子構造，無法適用於排插，與系爭案訴求標的不同，引證一、二、三無法
    具有系爭案排插之功效及作用，且系爭案係於兩端子間分別形成有一緩衝部，以
    抑制經沖壓成型端子在組裝過成中能避免斷裂、變形、毀損，亦為引證一、二、
    三所未揭示；引證一、二、三亦無設置如同系爭案之定位部及卡掣部，本案整體
    結構已屬創新且具功效增進，非易於轉知及簡易之附加，故系爭案顯已具新穎性
    及進步性云云。
三、經查，系爭案技術特徵主要在習用端子結構上加上基部以及定位部、卡掣部等稍
    加改變，其所採用之技術結構已揭示於引證一、二、三，且兩者皆具有基部、卡
    掣部等之結構及相同功能。系爭案定位部乃凸設於基部兩側橢圓狀凸點，由連接
    器端子之基本技術結構來說，仍屬於端子之基部構造簡易之附加，而其連接器Ｓ
    型導引部亦已揭露於引證一中（圖一及圖三所示）。又引證一之申請專利範圍明
    載為「複數對端子」，原告謂之為單一之端子構造，無排插之功效云云，顯非事
    實。至於原告所稱之緩衝部，比對引證案之圖示，其端子之兩邊亦均有緩衝部，
    祗是未標示清楚而已。是原告所稱系爭案所具緩衝部及排插功效，乃屬習知技術
    、構成、作用，為熟習該項技術者所易於轉知及簡易之附加。系爭案主要構成既
    已為各引證案所揭露，自不具新穎性。從而，被告所為本案應不予專利之處分，
    揆諸首揭規定，並無違誤，訴願決定予以維持，亦無不合。原告訴請撤銷，由被
    告另為處分，核無理由，應予駁回。
據上論結，本件原告之訴為無理由，依行政訴訟法第九十八條第三項前段，判決如主
文。
中　　華　　民　　國　　　九十一　　年　　　六　　　　月　　　十九　　　日
                           臺 北 高 等 行 政 法 院  第三庭
           　　　　　　　　　　　　　　　　　審判長 法　官  徐瑞晃
           　　　　　　　　　　　　　　　　　　　　 法　官  吳慧娟
           　　　　　　　　　　　　　　　　　　　　 法　官  李得灶
右為正本係照原本作成。
如不服本判決，應於送達後二十日內向本院提出上訴狀並表明上訴理由，如於本判決
宣示後送達前提起上訴者，應於判決送達後二十日內補提上訴理由書（須按他造人數
附繕本）。
中　　華　　民　　國　　  九十一　　年　　　六　　　  月　　二十五  　　日
            　　　　　　　　　　　　　　    　      書記官  陳清容
